【裁判字號】    89,上訴,1165
【裁判日期】    890508
【裁判案由】    違反藥事法等
【裁判全文】
臺灣高等法院刑事判決                  八十九年度上訴字第一一六五號
    上  訴  人  臺灣新竹地方法院檢察署檢察官
    被      告  甲○○
                乙○○
右上訴人因被告違反藥事法等案件，不服臺灣新竹地方法院八十八年度訴字第二五四
號，中華民國八十九年二月三日第一審判決（起訴案號：臺灣新竹地方法院檢察署八
十八年度偵字第一四０四號）提起上訴，本院判決如左：
    主  文
上訴駁回。
    理  由
一、公訴意旨略以被告甲○○、乙○○，明知年籍不詳之男子「葉志郎」所有之「泰
    一口服液」藥品，係自中國大陸地區走私進入臺灣地區，且屬未經核准，擅自輸
    入之禁藥。二人竟共同意圖營利，並基於販賣之犯意聯絡，於民國八十八年二月
    七日數日前，以每瓶二十元之代價，向「葉志郎」買入上開偽藥七千瓶，準備以
    每瓶三十元之代價賣出得利。於二月七日十一時，由被告乙○○駕駛其向一路發
    小客車租賃有限公司所承租，車牌號碼ＱＭ—０三九八號之自用小客貨車，與被
    告甲○○共同由臺中出發，至林口長庚醫院附近之統聯客運轉運站前，向葉志郎
    取貨，並給付部分貨款，再由工人裝運上車後，旋即運送一百四十箱（起訴書誤
    載為十四箱）計七千瓶之走私物品準備返回臺中，途經西濱公路台六十一線七十
    九公里三百公尺處，即西濱公路與美山引道口時，為臺灣省政府警政廳公路警察
    大隊查獲，並扣得上開物品，因認被告等共同涉有違反藥事法第八十三條第一項
    之販賣、運送禁藥罪，以及懲治走私條例第三條第一項之運送走私物品罪云云。
二、按犯罪事實應依證據認定之，無證據不得推定其犯罪事實，刑事訴訟法第一百五
    十四條定有明文。而認定犯罪事實所憑之證據，固不以直接證據為限，間接證據
    亦包括在內。惟認定不利於被告之事實，須依積極證據，苟積極證據不足為不利
    於被告事實之認定時，即應為有利於被告之認定，更不必有何有利之證據。最高
    法院三十年上字第八一六號著有判例。
三、公訴人認被告等涉有前開二罪嫌—
  (一)關於販賣、運送禁藥罪嫌部分，係以：
  (1)前揭「泰一口服液」之盒蓋上註明之成分係採用生長超過三十年的罕有「太歲粘
    菌」為核心原料，加配多種天然名貴中藥，依據扶正固本的原則，精製而成，其
    主要成分：「太歲粘菌」精華、冬蟲夏草、西洋蔘、當歸、黃精、蜂蜜等；
  (2)且製造者為福康「醫藥」有限公司，應屬藥品性質；
  (3)另上揭藥瓶上並未有任何完稅證明或衛生署之許可證明，屬未經核准擅自輸入之
    偽藥等為其主要論據。
  (二)關於運送管制物品進口罪嫌部分，係以：
  (1)裝貨之箱上貼有廈門航空自北京至福州之標籤，被告甲○○向葉志郎係以總價十
    四萬元之代價買入七千瓶，價值、數目均非少數，被告甲○○自不可能對藥物之
    來源、用途毫無所知；
  (2)在透過合法買賣及進口管道情形下，如係買進國內廠商生產之物品，自應前往工
    廠搬運貨物；如係買入國外輸入之物品，亦應在海關或機場雇請專業之貨運行代
    為運送或搬運。本件被告等係在某統聯客運站前，與特定人完成交易後，由幾名
    工人搬運，再由被告甲○○自行委請被告乙○○代為運送，其交易情形與常情有
    違。況被告乙○○既願意以自己名義承租自小客貨車，且自臺中出發前往林口載
    運貨物之運送路程非短，運送之貨物又達一百四十箱之多，一般人當會細究運送
    之貨物內容等相關事宜，被告乙○○應當知悉所運送者係走私物品；
  (3)此外，有「泰一口服液」七千瓶扣案可資佐證。而查扣之「泰一口服液」藥品係
    自大陸地區私運進入臺灣地區，且每瓶之完稅價格為新台幣三十元，總價完稅價
    格為二十一萬元，已逾行政院依懲治走私條例第二條第四項公告管制物品項目及
    其數額丁類之管制數額，應屬走私物品等為其主要論據。
三、訊據被告甲○○、乙○○則堅決否認有何運送走私物品及運送、販賣禁藥等犯行
    ，被告甲○○辯稱：當初葉志郎僅說「泰一口服液」是健康食品，且葉志郎也沒
    有告知伊藥品之來源，伊係遭警查獲後打開塑膠袋之後才知道是從大陸地區進入
    臺灣地區之走私物品等語，被告乙○○則辯稱：伊未拿到任何好處，只是純粹幫
    忙，且被告甲○○告知伊運送物係健康食品等語。
四、經查：
  (一)關於販賣、運送禁藥罪嫌部分：
    扣案之「泰一口服液」上固未有任何完稅證明或衛生署之許可證明，而屬未經核
    准擅自輸入之物。惟必須是未經核准擅自輸入之「藥品」，始為藥事法第二十二
    條所規定之「禁藥」，而判斷是否屬於藥品，應以其實際成分加以檢驗，而不應
    侷限於外觀之成分記載、宣稱功能及製造者名稱，故該物品若無藥物之性質，縱
    使未經核准輸入，且被告等亦確有購入欲加價賣出之販賣及運送行為，亦難以藥
    事法第八十三條第一項之販賣、運送禁藥罪相繩。而本件扣案之「泰一口服液」
    經送行政院衛生署藥物食品檢驗局檢驗並未檢出西洋參與當歸，有該局之檢驗成
    績書可參（見原審卷第五九頁），且「太歲粘菌」並未收載於中藥固有典籍中，
    故「泰一口服液」並不屬於中藥管理，亦有行政院衛生署中醫藥委員會八十八年
    二十二日之衛中會藥字第八八０一一八八六號函在卷為憑（見原審卷第五八頁）
    ，是扣案之「泰一口服液」既不屬於藥品，即非藥事法第二十二條所稱之「禁藥
    」，尚難以藥事法第八十三條第一項科以刑罰，縱其宣稱醫療效能，亦僅有應依
    藥事法第六十九條規定處以行政罰之問題。
  (二)關於運送走私物品罪嫌部分：
    扣案之「泰一口服液」裝貨之箱上貼有廈門航空自北京至福州之標籤，為被告等
    所不否認，並有照片一幀附卷足憑（見偵卷第二七頁），且總計完稅價格為二十
    一萬元，已超過十萬元，亦有財政部臺北關稅局北普緝字第八八一０三二六六號
    函在卷可稽（見原審卷第一七頁），是扣案之「泰一口服液」客觀上固屬走私物
    品無疑。惟查：
  (1)該「泰一口服液」之瓶裝紙盒上，中文部分係以繁體字印刷，與大陸地區通行之
    簡體字並不相同，更未有大陸地區產製之字樣，而英文部分僅關於福康醫藥有限
    公司住址有極小之「Hong Kong」 字樣，此有瓶裝之包裝紙盒影本二紙附卷可參
    （見原審卷第三六、三七頁），依一般人之通常觀察，並無法一眼即知該「泰一
    口服液」為大陸地區所產製。
  (2)被告等與葉志郎之交易行為、交貨地點固與常情大大相違，惟此亦僅能證明葉志
    郎所出售之「泰一口服液」來源有問題，而貨物來源有問題，除走私進口外，或
    係國內地下藥品工廠所製造者，或係竊盜、收贓所得，凡此均不一而足，非謂被
    告等所購買之「泰一口服液」來源有異，即可遽予認定被告等主觀上已知悉「泰
    一口服液」屬走私進口之管制物品；
  (3)又扣案之一百四十箱「泰一口服液」，每一箱之紙盒外固均張貼有廈門航空自北
    京至福州之標籤一紙，惟箱外均再以不透明之防水外袋包裝完整，且查獲時每箱
    均封緘完好未拆等情，業據證人即當日查獲之警員邱嘉賢到庭證述無訛（見原審
    卷第四三頁），此與被告等辯稱均未拆封等語即相符。
  (4)綜上所述，被告甲○○於向葉志郎購買「泰一口服液」之初，並無法判斷來源，
    而交付「泰一口服液」時，被告等亦未見到箱子上「廈門航空」之標籤，是被告
    等辯稱不知「泰一口服液」係走私物品，非不可採。縱被告甲○○欲一次購入數
    量龐大、價值不低之「泰一口服液」七千瓶，本應注意貨物之來源，且被告乙○
    ○欲長途運送大量貨物，應對於運送物之內容加以注意，惟被告等應注意貨物之
    來源、內容而未注意，充其量僅有過失之問題，而懲治走私條例並未處罰過失行
    為。
五、此外，復查無其他積極證據足以證明被告等有何運送走私物品及運送、販賣禁藥
    之犯行，應認為被告等之犯罪均尚不能證明，從而原審依法為其等無罪判決之諭
    知，核無不當，檢察官上訴仍執陳詞，指摘原判決不當為無理由，應駁回其上訴
    。
據上論斷，應依刑事訴訟法第三百六十八條，判決如主文。
本案經檢察官郭弘佑到庭執行職務。
中    華    民    國    八十九    年       五       月         八       日
                          臺灣高等法院刑事第十三庭
                              審判長法  官  常  尚  信
  法  官  盧  彥  如
                                    法  官  周  占  春
右正本證明與原本無異。
如不服本判決應於收受送達後十日內向本院提出上訴書狀，其未敘述上訴之理由者並
得於提起上訴後十日內向本院補提理由書（均須按他造當事人之人數附繕本）。
                                    書記官  蕭  麗  珍
中    華    民    國    八十九    年       五       月         十       日


司法院資訊處製作；財團法人民間司法改革基金會備份。
